臺灣高等法院民事判決
109年度上字第281號
上  訴  人  蔡明秀  
參  加  人  劉家霖  
被 上訴 人  華寶公寓大廈管理委員會


法定代理人  林禮順  
訴訟代理人  黃宥榛  
上列當事人間請求宣告解散事件，上訴人對於中華民國108年12
月31日臺灣桃園地方法院108年度訴字第2086號第一審判決提起
上訴後為訴之變更，本院於110年3月30日言詞辯論終結，判決如
下：
    主  文
確認民國一百零五年六月十四日桃園市龜山區華寶公寓大廈社區
區分所有權人會議之決議無效
上訴人其餘變更之訴駁回。
變更之訴訴訟費用由被上訴人負擔二分之一，餘由上訴人負擔。
參加訴訟費用由參加人負擔二分之一，餘由被上訴人負擔。
    事實及理由
壹、程序方面
一、被上訴人之法定代理人於本院審理中變更為林禮順，業據其
    聲明承受訴訟（見本院㈢卷第289至291頁），核無不合。
二、於第二審為訴之變更，非經他造同意，不得為之，但請求之
    基礎事實同一者，不在此限，此觀民事訴訟法第446條第1項
    、第255條第1項第2款規定自明。上訴人於原審依民法第36
    條規定，訴請宣告被上訴人解散。原審駁回上訴人之訴，其
    提起上訴，於本院表明不再請求宣告被上訴人解散，改請求
    確認（一）民國105年5月26日桃園市龜山區華寶公寓大廈社
    區（下稱系爭社區）區分所有權人會議（下稱第1次區權人
    會議）無效。（二）105年6月14日系爭社區區分所有權人會
    議（下稱第2次區權人會議）之決議無效（見本院㈢卷第338
    頁）。經核該變更之訴與原訴，均是基於上訴人主張第1次
    區權人會議、第2次區權人會議決議無效之同一基礎事實，
    應予准許。本院應專就變更之訴為裁判，合先敘明。
三、就兩造之訴訟有法律上利害關係之第三人，為輔助一造起見
    ，於該訴訟繫屬中，得為參加，民事訴訟法第58條第1項定
    有明文。參加人劉家霖所稱：上訴人所有坐落系爭社區之房
    屋，係伊與上訴人合資購買等詞（見本院㈠卷第81頁），為
    上訴人所是認（見本院㈠卷第83頁），堪認劉家霖對本件訴
    訟之結果有法律上之利害關係，其為輔助上訴人，得為訴訟
    參加。
貳、實體方面　　
一、上訴人主張：伊為系爭社區之區分所有權人，該社區第1次
    、第2次區權人會議之召集人宋選財，均未依公寓大廈管理
    條例（下稱管理條例）第28條、第25條、管理條例施行細則
    第7條規定，由區分所有權人兩人以上書面推選，並經公告1
    0日生效，自非有權召集會議之人，且均未依管理條例第30
    條規定，於開會前10日以書面載明開會內容，通知各區分所
    有權人；因第1次區權人會議無效，故第2次區權人會議之決
    議即無管理條例第32條之適用，而依管理條例第3條第2款規
    定，系爭社區之區分所有權人應為364人而非228人，第2次
    區權人會議之決議，違反管理條例第31條、第34條、第35條
    規定，依管理條例第1條第2項、民法第56條第2項規定，第1
    次區權人會議、第2次區權人會議決議，均屬無效等情，求
    為確認第1次區權人會議無效、第2次區權人會議決議無效之
    判決。
二、被上訴人則以：第1次區權人會議流會為客觀事實，不能據
    以提起確認無效之訴。又伊雖不能提出第1次、第2次區權人
    會議之召集人宋選財，係經區分所有權人兩人以上書面推選
    ，並經公告之資料，但當時一定有依法完成，才能有後續的
    會議程序，故第2次區權人會議之召集及決議，並無上訴人
    所指違法情事，上訴人請求確認第2次區權人會議之決議無
    效，並無理由等語，資為抗辯。
三、上訴人為系爭社區之區分所有權人；第1次區權人會議、第2
    次區權人會議之召集人，均為該社區之區分所有權人宋選財
    ；第1次區權人會議流會、第2次區權人會議有做出決議等情
    ，為兩造所不爭執（見本院㈢卷第338頁），堪信為真正。
四、上訴人請求確認第1次區權人會議無效、第2次區權人會議之
    決議無效各節，為被上訴人以前開情詞所否認。經查：　　
（一）上訴人不得請求確認第1次區權人會議無效。
　１、確認法律關係之訴，非原告有即受確認判決之法律上利益
      者，不得提起之，確認證書真偽或為法律關係基礎事實存
      否之訴，亦同。前項確認法律關係基礎事實存否之訴，以
      原告不能提起他訴訟者為限。民事訴訟法第247條第1項、
      第2項定有明文。所謂即受確認判決之法律上利益，係指
      法律關係之存否不明確，致原告在私法上之地位有受侵害
      之危險，而此項危險得以對於被告之確認判決除去者而言
      。準此，原告提起確認法律關係基礎事實存否之訴，須具
      備即受確認判決之法律上利益，及不能提起他訴訟之要件
      ，若欠缺其一，其訴即欠缺權利保護之必要，而應予駁回
      。
　２、上訴人固主張第1次區權人會議因違反管理條例第25條、第
      28條、第30條、管理條例施行細則第7條，及依管理條例
      第1條第2項、民法第56條第2項規定而無效。然查，該次
      區權人會議流會（見上三所示），僅有報告事項，並未作
      成決議（見本院㈢卷第78至80頁之會議紀錄所示），足認
      上訴人請求確認無效之第1次區權人會議，並非法律關係
      本身，其對上訴人之區分所有權之權益不生影響，則其私
      法上地位即無不安之狀態存在，難認上訴人有提起確認之
      訴之法律上利益，其請求確認第1次區權人會議無效即欠
      缺保護必要，自不能准許。
（二）上訴人請求確認第2次區權人會議之決議無效，為有理由
      。　
　１、本條例施行前已取得建造執照之公寓大廈，其區分所有權
      人應依第25條第4項規定，互推一人為召集人，並召開第
      一次區分所有權人會議，成立管理委員會或推選管理負責
      人，並向直轄市、縣（市）主管機關報備；區分所有權人
      會議除第28條規定外，由具區分所有權人身分之管理負責
      人、管理委員會主任委員或管理委員為召集人。無管理負
      責人或管理委員會，或無區分所有權人擔任管理負責人、
      主任委員或管理委員時，由區分所有權人互推一人為召集
      人；本條例第25條第3項所定由區分所有權人互推一人為
      召集人，除規約另有規定者外，應有區分所有權人二人以
      上書面推選，經公告10日後生效，此觀管理條例第55條第
      1項、第25條第3項、管理條例施行細則第7條第1項規定即
      明。是欲召集區分所有權人會議之人，於召集前，應依上
      開規定取得召集權資格，始克當之。倘召集時，尚不備召
      集人身分，所為召集，即非合法成立之意思機關，自不能
      為有效之決議，所為之決議，當然自始完全無決議之效力
      。
　２、依系爭社區所屬之桃園市○○區○路段0000○號即門牌萬壽路2
      段1206號地下室1號建物登記第二類謄本所載：使用執照
      字號69.12.20龜鄉使執字1101號等內容（見本院㈡卷第23
      頁）；同區新路段1162建號即門牌萬壽路2段1206之1至之
      13建物登記第二類謄本所載：使用執照字號70.6.20桃縣
      建管使字第其93號等內容（見本院㈠卷第57頁）；桃園市○
      ○區○○000○0○00○○○○○○00○○鄉○○○○0000號使用執照已於73
      年10月3日桃龜鄉建二字第22951號函作廢，並准予補發（
      69）龜鄉使執字第1494號使用執照等內容（見原審卷第10
      9）；及該1494號使用執照、其93號使用執照之發照日期
      依序為：69年12月20日、70年6月20日等內容（分見原審
      卷第111頁、本院㈢卷第405頁之使用執照存根所示），參
      互以觀，足認系爭社區係於管理條例實施前之69、70年間
      取得使用執照。嗣系爭社區為成立管理委員會，於105年5
      月26日為第1次區權人會議，因流會而於同年6月14日為第
      2次區權人會議。該第1次、第2次之區權人會議之召集人
      ，均為該社區之區分所有權人宋選財（見上三所示），故
      宋選財於召集第2次區權人會議前，即應依管理條例25條
      第3項、管理條例施行細則第7條第1項規定，經區分所有
      權人二人以上書面推選，經公告10日後生效，以取得召集
      權之資格，始得召集第2次區權人會議。參諸被上訴人所
      陳：伊無法提出該2次會議之召集人宋選財，係經區分所
      有權人兩人以上書面推選，並經公告之資料等詞（見本院
      ㈢卷第339頁）；系爭社區105年5月15日公告、同年6月1日
      公告、第1次區權人會議紀錄、第2次區權人會議紀錄，均
      無宋選財係由區分所有權人兩人以上書面推選，並經公告
      10日生效之記載（見本院㈢卷第77至87頁）；及被上訴人
      向主管機關申請報備所出具之申請報備檢查表就「互推召
      集人」、「其他推選方式紀錄」、「推選召集人公告」等
      選項，均未勾選等內容（見本院㈢卷第120頁），參互以考
      ，足認宋選財並未依管理條例第25條第3項、管理條例施
      行細則第7條第1項規定，取得第2次區權人會議之召集人
      身分，甚為明晰。果宋選財於召集第2次區權人會議前，
      確有經區分所有權人兩人以上書面推選，並經公告之情，
      被上訴人提出相關資料為佐，顯非難事，其迄未提出，無
      從使本院就其所稱宋選財係有權召集第2次區權人會議乙
      節形成確信。以故，被上訴人稱：當時一定有依法完成推
      舉、公告宋選財為召集人，才能有後續的會議程序云云，
      要難憑採。從而，第2次區權人會議係由無召集權人所召
      集，依上１說明，該次會議所為之決議應屬無效，上訴人
      據此主張第2次區權人會議之決議無效，即屬有據。至上
      訴人所提其餘無效事由，其目的同一，毋庸一一准駁，併
      此敘明。
五、綜上所述，上訴人變更之訴，以第2次區權人會議係由無召
    集權人所召集，請求確認第2次區權人會議之決議無效，為
    有理由，應予准許；另請求確認第1次區權人會議無效，難
    認有保護必要，應予駁回。
六、本件事證已臻明確，兩造其餘之攻擊或防禦方法及所用之證
    據，經本院斟酌後，認為均不足以影響本判決之結果，爰不
    逐一論列，附此敘明。
七、據上論結，本件變更之訴為一部有理由，一部無理由，依民
    事訴訟法第79條、第86條第1項但書，判決如主文。
中　　華　　民　　國　　110 　年　　4 　　月　　20　　日
                    民事第十八庭  
　                      審判長法  官  黃明發
                              法  官  賴彥魁
                              法  官  林政佑
正本係照原本作成。
如不服本判決，應於收受送達後20日內向本院提出上訴書狀，其
未表明上訴理由者，應於提出上訴後20日內向本院補提理由書狀
（均須按他造當事人之人數附繕本）上訴時應提出委任律師或具
有律師資格之人之委任狀；委任有律師資格者，另應附具律師資
格證書及釋明委任人與受任人有民事訴訟法第466 條之1第1項但
書或第2項所定關係之釋明文書影本。如委任律師提起上訴者，
應一併繳納上訴審裁判費。
中　　華　　民　　國　　110 　年　　4 　　月　　20　　日
　　　　　　　　　　　　　    書記官  王韻雅